臺灣高等法院刑事裁定　　　　　　　　　 94年度抗字第853號
抗　告　人　甲○○
即　被　告
　　　　　　　　　　原住新竹縣.
上列抗告人因貪污等案件，聲請解除限制出境，不服臺灣臺北地
方法院中華民國94年10月28日裁定（94年度聲字第1643號），提
起抗告，本院裁定如下：
    主  文
抗告駁回。
    理  由
一、原聲請意旨略以：按「人民有居住及遷徙之自由。」「以上
    各條列舉之自由權利，除為防止妨礙他人自由、避免緊急危
    險、維持社會秩序，或增進公共利益所必要者外，不得以法
    律限制之。」分別為憲法第10條、第23條所明定。憲法第10
    條規定人民有居住及遷徙之自由，旨在保障人民有自由設定
    住居所、遷徙、旅行，包括出境或入境之權利，對人民上述
    自由或權利加以限制，必須符合憲法第23條所定必要之程度
    ，並以法律定之。即為維護國家安全及社會秩序人民入出境
    之權利，並非不得限制，但須符合憲法第23條之比例原則，
    並以法律定之，為大法官會議釋字第443 號、454 號、558
    號所明示。限制未經判決確定之被告出境，係對人民居住、
    遷徙自由之重大限制，刑法及刑事訴訟法均未設規定，亦未
    授權以命令定之，貴院所為限制被告出境之處分，非但欠缺
    法律依據，亦與上開憲法意旨不符。查聲請人即被告甲○○
    雖涉貪污等案，惟現任職新竹縣政府環境保護局局長職務，
    尚有公務在身，並無顯難進行追訴、審判或執行之虞，一定
    會按時到庭接受審判，以求取清白，免冤沈大海云云。
二、原裁定意旨略以：
（一）按刑事訴訟法第101 條之2 規定所謂「限制住居」，係「
      限制」被告應「居住」於我國領土範圍內，未經許可，不
      得擅自離開經指定之居住處所，俾便訴訟程序之進行，性
      質上屬於羈押之替代處分之一。而出境既屬行為人離開指
      定居住處所之情形，為確保刑事被告於訴訟中均按時到庭
      ，以利訴訟程序之順暢進行、發現真實及將來執行等重大
      公共利益，於必要時，自得對其受憲法保障之居住、遷徙
      等自由或權利，在相當程度內，加以限制。法院裁定以限
      制住居替代羈押處分時，自得同時諭知附隨之限制出境處
      分，以確保限制住居之效果。此為文義解釋及論理解釋上
      ，當然自明之理，無待法律明文列舉。聲請人主張「限制
      未經判決確定之被告出境，係對人民居住遷徙自由之重大
      限制，刑法及刑事訴訟法均未設規定，亦未授權以命令定
      之，貴院所為限制被告出境，非但欠缺法律依據，亦與上
      開憲法意旨不符。」云云，顯然誤解憲法及上開法律規定
      之意旨，並非可採。
（二）查被告因擔任新竹縣政府環境保護局局長任內，涉犯刑法
      第132 條第1 項之公務員洩漏國防以外應秘密之消息罪嫌
      、同法第213 條之公務員登載不實事項於所掌文書罪嫌，
      及貪污治罪條例第6 條第1 項第4 款之對於主管及監督事
      務圖利罪嫌，經檢察官偵查終結，於民國（下同）94年9
      月23日以94年度偵字第9180號、第17347 號提起公訴，並
      解送原審法院。前經原審法院合議庭訊問後，因認被告涉
      犯上開罪名之犯罪嫌疑重大，所犯圖利罪之最輕本刑為五
      年以上有期徒刑之罪，有刑事訴訟法第101 條第1 項第3
      款所定之羈押事由，惟考其職業活動，認無羈押之必要，
      且無不能具保或限制住居之情形，而諭知以新臺幣（下同
      ）六十萬元具保候傳，並諭知限制住居及限制出境處分（
      見原審94年9 月23日訊問筆錄）。被告經其妻吳素岳於同
      日向原審法院繳納保釋金後釋放，依其犯罪情狀及檢察官
      具體求處有期徒刑八年，併科罰金一百萬元，有事實足認
      被告有棄保逃匿之虞。基於訴訟程序順暢進行、發現真實
      及將來執行等重大公共利益之要求，原審法院現尚礙難解
      除限制出境之處分。至被告是否因擔任要職，有出國洽公
      之需，乃被告及其所屬機關之職務安排，原審法院無權置
      喙，然非原審法院於審理中所應斟酌之點，自不得以被告
      片面陳稱有公務在身，必按時到庭接受審判云云，即予解
      除限制出境之處分。本件聲請意旨，為無理由，應予駁回
      等語。
三、抗告意旨略以：抗告人既未經法院審理及公正判決，既無事
    實足認有棄保逃匿之虞，亦無顯難進行追訴、審判或執行之
    虞，即以六十萬元高額具保並諭知限制住居及限制出境處分
    ，顯逾憲法第23條比例原則，為此請求將原裁定撤銷，解除
    對抗告人之限制出境云云。
四、經查：
（一）按限制出境，係執行限制住居方法之一種，屬刑事訴訟法
      第416 條第1 項第1 款具保處分之範圍，應由事實審法院
      決定、限制出境之處分，無非為輔助具保、責付之效力，
      故有無限制出境之必要，當以此為考量基準（最高法院79
      年度臺抗字第476 號、88年度臺抗字第166 號、92年台抗
      字第345 號裁定亦同此意旨）。是限制出境之處分，無非
      為保證被告到庭，以遂訴訟之進行及證據之調查，是考量
      解除限制出境與否，自應以訴訟之進行及證據之調查是否
      因此而受影響為判斷依據。又人民固有居住及遷徙之自由
      ，惟為維持社會秩序或增進公共利益所必要者，得以法律
      限制之，憲法第23條有除外規定。法官或檢察官依刑事訴
      訟法第93條第3 項但書、第228 條第4 項、第101 條之2
      規定，對被告限制住居於國內，自無違憲可言。
（二）查本件抗告人涉犯刑法第132 條第1 項之公務員洩漏國防
      以外應秘密之消息、同法第213 條之公務員登載不實事項
      於所掌文書，及貪污治罪條例第6 條第1 項第4 款之對於
      主管及監督事務圖利等罪嫌，前經原審法院合議庭訊問後
      ，因認抗告人涉犯上開罪名之犯罪嫌疑重大，所犯圖利罪
      之最輕本刑為五年以上有期徒刑之罪，有刑事訴訟法第10
      1 條第1 項第3 款所定之羈押事由，惟認無羈押之必要，
      而諭知以六十萬元具保候傳，並諭知限制住居及限制出境
      處分，核屬事實審法院審判職權之適法行使，尚無踰越法
      律規定。又本案犯罪事實，尚待抗告人親自出庭進行訴訟
      接受調查，方能釐清真相，若一旦解除限制出境，即喪失
      使其如期到庭之強制力，即難預期順利進行調查審判程序
      ，是基於保全刑事執行之目的，顯仍有繼續限制出境之必
      要，抗告意旨所陳，尚不得據為解除限制出境之理由。原
      裁定以限制出境之原因仍未消滅，為確保訴訟程序順暢進
      行、發現真實及將來執行等重大公共利益之要求，而駁回
      解除限制出境之聲請，經核於法尚無不合，且未逾比例原
      則。抗告人以前開陳詞，指摘原裁定不當，並無理由，應
      予駁回。
五、據上論斷，依刑事訴訟法第412條，裁定如主文。
中　　華　　民　　國　　94　　年　　12　　月　   8　　日
　　　　　　　　　刑事第十九庭審判長法　官  葉騰瑞
　　　　　　　　　　　　　　　　　  法　官  黃俊明
　　　　　　　　　　　　　　　　　  法　官  謝靜恒
以上正本證明與原本無異。
不得再抗告。
                                    書記官  魏淑娟
中　　華　　民　　國　　94　　年　　12　　月　　9 　　日
